臺灣士林地方法院民事判決　　　　　　　　　　　　九十二年度訴字第一三五六號
　　原　　　告　戊○○
　　訴訟代理人　己○○○
　　被　　　告　丁○○○
　　　　　　　　丙○○
　　右二人共同
　　訴訟代理人　陳德文律師
當事人間請求給付借款事件，本院於民國九十三年三月二十四日言詞辯論終結，判決
如左：
    主      文
被告應連帶給付原告新臺幣壹佰萬元。
訴訟費用由被告連帶負擔。
本判決於原告以新臺幣拾伍萬元供擔保後，得假執行。但被告如於執行標的物拍賣
、變賣前，以新臺幣壹佰萬元為原告預供擔保後，得免為假執行。
    事      實
甲、原告方面：
  一、聲明：求為判決如主文所示，並陳明願供擔保請准宣告假執行。
  二、陳述：緣被告丁○○○於民國八十五年間自任會首召集互助會，訴外人即原告
      配偶己○○○以其父「潘先生」之名義加入二會。嗣八十八年間上開互助會結
      束前，發現活會人數過多，被告丁○○○承認有借標之情事，總計積欠訴外人
      己○○○會款新臺幣（以下同）三百五十萬元，訴外人己○○○乃將債權讓與
      原告，由原告與被告丁○○○於八十八年九月九日簽訂借款證書（以下簡稱系
      爭借款證書），被告丙○○擔任連帶保證人，約定清償日期為八十九年九月八
      日，被告二人為表現還款誠意，並提供訴外人即其子黃孝銓名下之不動產為原
      告及其他活會會員設定第二順位抵押權共一千三百三十萬元，惟上開不動產經
      本院執行拍賣後，尚不足清償第一順位抵押權，原告因而未獲受償。茲原告因
      經濟問題，先就其中一百萬元請求，爰依據借款證書，訴請被告二人連帶給付
      一百萬元。
  三、證據：提出借款證書（第十頁）、互助會單（第二八頁）、他項權利證明書（
      第二九頁）、建物登記謄本（第三十頁至第三五頁）、本院民事執行處九十年
      三月二十九日士院仁執康字第一一五號通知（第三六頁）、九十二年一月二十
      八日士院儀九十一執康字第二八八四號通知（第三七頁）等影本各一件為證，
      並聲請本院訊問證人甲○○、乙○○、李薛秀。
乙、被告方面：
  一、聲明：
    (一)原告之訴及假執行之聲請均駁回。
    (二)如受不利判決，願供擔保請准宣告免為假執行。
  二、陳述：
    (一)原告起訴事實為「被告丁○○○向原告戊○○借款三百五十萬元，並由被告丙○○為連帶保證人」，亦即其起訴事實為借款，借款人為被告丁○○○、貸與
      人為原告，借款連帶保證人為被告丙○○。然原告代理人於本院第一次言詞辯
      論時改稱上開三百五十萬元實為會款，已否認起訴事實即借款事實之存在，應
      受敗訴判決，且上開會款當事人與借款當事人不同，事實發生之原因與時間亦
      不同，二者屬截然不同之基礎事實，不能為訴之變更，且嚴重妨害被告之防禦
      與訴訟之終結，被告不同意之，為維護法律安定性，應駁回原告之訴。
    (二)被告丁○○○確有積欠三百五十萬元會款，惟會款債權人究為何人不明，原告
      如主張其為會款債權人，應負舉證責任。
    (三)被告丁○○○並未向原告借款，原告所提借款證書上被告二人之簽名與被告筆
      跡神似，但不敢確定是否為其所親簽。縱認系爭借款證書係被告所簽，兩造亦
      無借款之合意，即使有合意存在，亦屬通謀虛偽意思表示，依法無效，且當日
      並無借款之交付。
    (四)證人甲○○已證稱被告丙○○當日很生氣地罵人，足證被告丙○○並無連帶保
      證之意思。
    理      由
壹、程序部分：
    按「不變更訴訟標的，而補充或更正事實上或法律上之陳述者，非為訴之變更或
    追加。」，民事訴訟法第二百五十六條定有明文。本件原告以借款證書為請求權
    基礎，訴請被告二人連帶給付一百萬元，嗣於九十二年十二月三日本院第一次言
    詞辯論期日到庭陳明兩造簽立系爭借款證書之背景係因互助會糾紛，核係補充其
    事實上及法律上之陳述，而未變更訴訟標的。至系爭借款證書形式及內容之真偽
    ，乃本院實體上應認定之問題。被告抗辯原告前後提出二項截然不同之事實，有
    礙其防禦及訴訟終結，不得為訴之變更云云，容有誤會，合先敘明。
貳、實體部分：
一、本件原告起訴主張：被告丁○○○於八十五年間自任會首召集互助會，訴外人即
    原告配偶己○○○以其父「潘先生」之名義加入二會，嗣八十八年間上開互助會
    結束前，發現活會人數過多，被告丁○○○承認有借標之情事，總計積欠訴外人
    己○○○會款三百五十萬元，訴外人己○○○乃將債權讓與原告，由原告與被告
    丁○○○簽訂借款證書，被告丙○○擔任連帶保證人，約定清償日期為八十九年
    九月八日，被告二人並提供訴外人即其子黃孝銓名下之不動產為原告及其他活會
    會員設定第二順位抵押權共一千三百三十萬元，然屆期未獲清償，茲因經濟問題
    先一部請求，爰依據借款證書，訴請被告二人連帶給付一百萬元等語。
二、被告則以：被告丁○○○確有積欠三百五十萬元會款，惟會款債權人究為何人不
    明，原告如主張其為會款債權人，應負舉證責任，被告丁○○○並未向原告借款
    ，系爭借款證書上被告簽名不能證明為真正，縱認係被告所簽，兩造亦無借款之
    合意，即使有合意存在，亦屬通謀虛偽意思表示，且當日並無借款之交付，被告
    丙○○亦無連帶保證之意思等語，資為抗辯。
三、本件原告主張被告丁○○○自任會首召集互助會，積欠會員「潘先生」會款三百
    五十萬元，並提供訴外人即被告之子黃孝銓名下不動產為原告及其他活會會員設
    定抵押權，惟迄今未獲受償之事實，業據其提出互助會單（第二八頁）、他項權
    利證明書（第二九頁）、建物登記謄本（第三十頁至第三五頁）、本院民事執行
    處九十年三月二十九日士院仁執康字第一一五號通知（第三六頁）、九十二年一
    月二十八日士院儀九十一執康字第二八八四號通知（第三七頁）等影本各一件為
    證，並為被告所不爭執，原告此部分之主張自堪信為真實。至原告主張其與被告
    丁○○○成立借款契約，被告丙○○擔任連帶保證人乙節，則為被告所否認，並
    以前揭情詞置辯。是本件兩造爭執要旨厥為：系爭借款證書是否真正？原告對於
    被告丁○○○間有無系爭借款證書所載之債權存在？有無借款之交付？被告丙○○是否有為被告丁○○○連帶保證之意思？茲分述如下：
  (一)按「私文書應由舉證人證其真正。但他造於其真正無爭執者，不在此限。」，「
    私文書經本人或其代理人簽名、蓋章或按指印或有法院或公證人之認證者，推定
    為真正。當事人就其本人之簽名、蓋章或按指印為不知或不記憶之陳述者，應否
    推定為真正，由法院審酌情形斷定之。」，民事訴訟法第三百五十七條、第三百
    五十八條分別定有明文。本件原告提出之借款證書上有「丁○○○」署押及印文
    各一枚、「丙○○」署押一枚（第十頁背面），而被告迭於本院言詞辯論時表示
    不能確定上開署押之真正（第十九頁、第四六頁）。惟查，系爭借款證書上「丁○○○」、「丙○○」之署押，其運筆轉折、氣韻神態以肉眼觀察審視，與卷附
    民事委任書上被告署押極為相似（第十五頁背面、第二二頁背面），應係出於同
    一人之手，核與證人即另一互助會員李薛秀於本院九十三年三月十七日言詞辯論
    時到庭證稱：「借款人與連帶保證人欄都是本人所簽」等語相符（第六一頁）；
    另系爭借款證書上「丁○○○」印文，以肉眼比對，顯與原告所提之互助會單上
    會首「丁○○○」印文完全相同（第二八頁），而原告所提之上開互助會單，核
    與證人李薛秀當庭提出之互助會單相同，此經本院當庭勘驗屬實（第六三頁），
    且被告對於上開互助會單之真正復未爭執，應認上開互助會單確屬真正，其上「
    丁○○○」之印文亦屬真正，則系爭借款證書上「丁○○○」印文之真正，即屬
    無疑。綜上，系爭借款證書上被告之署押及印文既屬真正，揆諸前揭法條規定，
    系爭借款證書應推定為真正。
  (二)復按，「當事人主張有利於己之事實，就其事實有舉證責任。」，民事訴訟法第
    二百七十七條定有明文。又事實有常態與變態之分，其主張常態事實者無庸負舉
    證責任，反之，主張變態事實者，則須就其所主張之事實負舉證責任。法律行為
    成立後，主張係因表意人與相對人通謀而為之虛偽意思表示，其行為應屬無效者
    ，應由主張無效之當事人負舉證責任。誠如前述，原告所提之借款證書為真正，
    則原告就兩造依借款證書所載內容意思表示一致乙節，已盡舉證之責，倘被告抗
    辯兩造未成立合意或合意為通謀虛偽意思表示無效云云，就此節自應負舉證責任
    。經查，本件被告丁○○○固不否認積欠會員「潘先生」會款三百五十萬元，惟
    表示對於「潘先生」之會屬於原告或訴外人即原告配偶己○○○所有乙節，保留
    爭執權利云云，然證人即代書甲○○已於本院九十三年三月十七日言詞辯論時到
    庭證稱：「借款證書是我提供的，有一位孫秀足小姐請我辦設定抵押權登記，所
    以我準備了借款證書到丙○○家，當時有很多債權人在場：：：有陳來有、孫秀
    足、許陳美瑩、周鶴松（由周太太出面）、乙○○（李太太也在場）、戊○○（
    由蘇太太出面）」、「抵押權設定契約書是被告的兒子在隔天所簽的」等語綦詳
    （第五九頁至第六十頁），而訴外人即被告之子黃孝銓確於系爭借款證書簽立之
    翌日即八十八年九月十日將其名下不動產設定一千三百三十萬元之第五順位抵押
    權予原告及訴外人陳來有、許陳美瑩、周鶴松、乙○○、孫秀足等情，亦有他項
    權利證明書（第二九頁）、建物登記謄本（第三十頁至第三五頁）等影本各一件
    在卷可稽，應認上開證人所言屬信而有徵，則原告主張其對於被告丁○○○有會
    款債權乙節，堪以認定。第按，和解之本質，究為創設，抑為認定，應依和解契
    約之內容定之。當事人以他種之法律關係或以單純無因性之債務約束等，替代原
    有之法律關係時，屬於創設，否則，以原來而明確之法律關係為基礎而成立和解
    時，則屬認定。查本件被告丁○○○召集之互助會因積欠活會會員會款，於八十
    八年九月九日簽立系爭借款證書，其上載明：「立借款證書人丁○○○此次乏款
    應用爰向債權人戊○○先生手內借到新臺幣佰伍拾萬元正，該款項即日如數領
    訖經雙方妥議應遵守條約列左：清還日期：中華民國八十九年九月八日。利息：
    每月按中央銀行放款利息計算：：：」等語（第十頁），依文義觀之，顯係以他
    種法律關係替代原有之法律關係而成立和解，具有創設之效力，難認有何通謀虛
    偽意思表示可言。被告此部分空言抗辯，不足採信。
  (三)次按，「動產物權之讓與，非將動產交付，不生效力。但受讓人已占有動產者，
    於讓與合意時，即生效力。讓與動產物權，而讓與人仍繼續占有動產者，讓與人
    與受讓人間，得訂立契約，使受讓人因此取得間接占有，以代交付。讓與動產物
    權，如其動產由第三人占有時，讓與人得以對於第三人之返還請求權，讓與於受
    讓人，以代交付。」，民法第七百六十一條定有明文。又消費借貸之成立，固以
    借用人收受標的物之交付為要件，惟此所謂標的物之交付，並不以現實交付為限
    ，凡簡易交付、占有改定或依指示交付而為之占有移轉，均得以代標的物之交付
    （最高法院五十九年度臺上字第八九號判決意旨參照）。查本件被告丁○○○積
    欠活會會員會款，而以簽訂借款證書之方式與活會會員成立和解，核係將其已占
    有而應返還予活會會員之會款，轉換性質為向活會會員借得之款項，繼續占有之
    ，揆諸前揭說明，已生簡易交付之效力。被告抗辯兩造於簽訂系爭借款證書當時
    無實際交付借款云云，委不足採。
  (四)按「表意人無欲為其意思表示所拘束之意，而為意思表示者，其意思表示，不因
    之無效。但其情形為相對人所明知者，不在此限。」，民法第八十六條定有明文
    。經查，系爭借款證書上之連帶保證人欄署押為本件被告丙○○所簽，已如前述
    ，且證人李薛秀到庭證稱：「被告丙○○不太願意簽，後來大家叫他簽，他很不
    情願但還是隨便簽了」等語綦詳（第六二頁），被告丙○○既於借款證書連帶保
    證人欄簽名，表示願為被告丁○○○連帶保證之意思，茲猶謂並無擔任連帶保證
    人之意思，即無足採，縱其一方為真意保留，其意思表示亦不因之而無效。
四、末按，「數人負同一債務，明示對於債權人各負全部給付之責任者，為連帶債務
    。」，民法第二百七十二條第一項定有明文。本件被告丁○○○積欠原告三百五
    十萬元之事實，既經認定，已如前述，而被告丙○○為連帶保證人，從而，原告
    依據系爭借款證書約定，一部請求訴請被告給付一百萬元，為有理由，應予准許
    。
五、兩造均陳明願供擔保，聲請宣告假執行及免為假執行，經核於法均無不合，爰分
    別酌定相當擔保金額宣告之。
六、本件判決基礎已臻明確，兩造其餘攻防方法及訴訟資料經本院審酌後，核與判決
    不生影響，無逐一論駁之必要，併此敘明。
七、據上論結，原告之訴為有理由，依民事訴訟法第七十八條、第三百九十條第二項
    、第三百九十二條第二項、第三項，判決如主文。
中　　　華　　　民　　　國　　九十三　　年　　　三　　　月　　三十一　　日
                                        臺灣士林地方法院民事第二庭
                                            法      官  陳玉曆
右為正本係照原本作成。
如對本判決上訴須於判決送達後廿日內向本院提出上訴狀。
中　　　華　　　民　　　國　　九十三　　年　　　四　　　月　　  五　  　日
                                            法院書記官  蔡雨呈
